【裁判字號】    98,台上,2375
【裁判日期】    981217
【裁判案由】    給付保險金
【裁判全文】
最高法院民事判決            九十八年度台上字第二三七五號
上  訴  人  國泰人壽保險股份有限公司
法定代理人  乙○○
訴訟代理人  賴盛星律師
被 上訴 人  甲○○
                    巷7號
上列當事人間請求給付保險金事件，上訴人對於中華民國九十八
年八月十八日台灣高等法院花蓮分院第二審判決（九十八年度保
險上字第三號），提起上訴，本院判決如下：
    主  文
原判決關於命上訴人給付暨該訴訟費用部分廢棄，發回台灣高等
法院花蓮分院。
    理  由
本件被上訴人主張：伊之配偶鍾正富以自己為被保險人，向上訴
人投保「平安附約─死殘」（保單號碼0000000000，保額新台幣
（下同）一百萬元）及「全方位傷害保險─死殘」（保單號碼00
00000000，保額二百萬元）（以下合稱系爭保險契約），並指定
伊為身故受益人。嗣鍾正富於民國九十五年一月二十一日前往菲
律賓勘查、採購大理石時，不慎滑倒撞到胸部，回國後立即前往
國軍花蓮總醫院（下稱花蓮軍醫院）門診及住院治療，但未痊癒
而告病情惡化，乃於同年三月二十三日轉往訴外人財團法人佛教
慈濟綜合醫院（下稱慈濟醫院）住院治療。終因長期服藥導致腎
衰竭、隱球菌腦膜炎、鉤端螺旋體等病，於同年九月三十日死亡
。曾為其醫療中之該院感染科王立信醫生開立之診斷證明書（下
稱診斷書），已證明鍾正富之死因（按九十五年九月三十日病危
辦理自動出院死亡）與其於九十五年一月二十一日滑倒撞擊胸部
有因果關係，可見鍾正富確因意外感染鉤端螺旋體，致多重器官
衰竭意外死亡。詎上訴人竟以鍾正富非意外死亡為由，拒絕理賠
保險金。爰依系爭保險契約之約定，求為命上訴人給付（於原審
減縮）三百萬元及自九十七年六月二十五日起至清償日止，按年
息百分之十計付利息之判決（被上訴人原請求三百六十萬元本息
，嗣於原審為減縮之聲明。又原審判命第一審共同被告南山人壽
保險股份有限公司給付部分，未據聲明不服，已告確定，不在本
院審理範圍）。
上訴人則以：鍾正富係因鉤端螺旋體菌感染病症，引發隱球菌腦
膜炎致多重器官衰竭之內在自身疾病而死亡。與其跌倒間既無因
果關係，亦非系爭保險契約所約定之「意外傷害事故」，被上訴
人請求伊給付保險金，自屬無據等語，資為抗辯。
原審廢棄第一審所為被上訴人敗訴（於原審減縮後）之判決，改
判如其聲明，係以：鍾正富以自己為被保險人，向上訴人投保系
爭保險契約，並指定被上訴人為身故保險金之受益人，鍾正富如
意外死亡，被上訴人得請領保險金三百萬元。嗣鍾正富於九十五
年一月間，在菲律賓跌倒受傷回國後至花蓮軍醫院治療，經診斷
其有右側胸骨鎖骨關節脫臼及左肩胛骨線狀骨折、菌血症、糖尿
病、肝及腎臟功能異常等症狀，再於九十五年七月十二日至慈濟
醫院急診治療，終因慢性腎衰竭、隱球菌腦膜炎、心內膜炎、肝
硬化、B型及C型肝炎帶原、細鉤端螺旋體病，於同年九月三十日
不治死亡等情，為兩造不爭執之事實。依慈濟醫院王立信醫師開
立之診斷書所載內容，可知鍾正富於九十五年一月間在菲律賓不
慎滑倒撞擊其胸部，感染鉤端螺旋體，引發隱球菌腦膜炎，致多
重器官衰竭死亡。參酌該院於九十七年十二月二十六日函附王立
信醫師開立關於鍾正富之病情說明書（下稱病情說明書），固見
鍾正富在菲律賓不慎滑倒撞擊胸部，非為感染鉤端螺旋體之原因
，但卻可能因此碰撞而引發鍾正富原已感染之鉤端螺旋體，進而
引起心內膜炎及隱球菌腦膜炎，最後出現多重器官衰竭致死。再
綜合被上訴人提出之切結證明書、花蓮軍醫院診斷證明書、慈濟
醫院之系爭診斷書、九十五年度住院醫療費收據，及各該醫院函
附之鐘正富病歷資料（以下合稱切結證明書等資料），足認鍾正
富係因意外碰撞受傷引發原先所感染之鉤端螺旋體，於治療期間
，出現鉤端螺旋體感染，進而引起心內膜炎及隱球菌腦膜炎導致
多重器官衰竭致死，該意外碰撞，與其死亡間有相當因果關係。
從而，被上訴人依系爭保險契約之法律關係，請求上訴人給付保
險金三百萬元之本息，即屬有理等詞，為其判斷之基礎。
按保險法第一百三十一條規定之意外傷害保險，係以承保因意外
傷害及其所致殘廢或死亡，為給付保險金之要件。而人之傷害或
死亡之原因，其一來自內在原因，另一則為外來事故（意外事故
）。內在原因所致之傷害或死亡，係指被保險人因罹患疾病、細
菌感染、器官老化衰竭等身體內部因素所致之傷害或死亡；外來
事故（意外事故），則係指內在原因以外之一切事故，其事故之
發生為外來性、偶然性，而不可預見者而言。倘被保險人之死亡
，係因身體內在疾病所引起，即非該意外傷害保險所承保之範圍
。查鍾正富之死亡證明書、診斷書及王立信醫師所著之「萬病之
源－鉤端螺旋體」一文，分別記載：「（鍾正富）直接死因為隱
球菌腦膜炎致多重器官衰竭」、「（病名）慢性腎衰竭、隱球菌
腦膜炎、……細鉤端螺旋體病。（醫師囑言）病人（鍾正富）於
九十五年一月跌倒，與心內膜炎及隱球菌腦膜炎有關，因為近期
之撞擊為引發鉤端螺旋體感染之主因，而鉤端螺旋體感染與心內
膜炎及隱球菌腦膜炎有關……」、「鉤端螺旋體歸屬螺旋菌，…
…是屬於細菌，……常合併侵犯身體各部位系統，可能是許多慢
性病之原因……」等內容（一審卷九頁、二○頁、一五一頁）。
似見鉤端螺旋體僅係一種長期潛伏在人體之細菌，縱人體因碰撞
而有可能引發鉤端螺旋體菌，惟仍屬細菌感染之範疇。果爾，上
訴人辯稱：鉤端螺旋體病係屬一種身體內在之慢性疾病，與意外
傷害保險契約所指之意外傷害事故要件不符等語（原審卷五六頁
），是否全然無據？倘鍾正富感染該病與其於菲律賓之滑倒撞傷
無關，則鍾正富之死亡能否謂與其碰撞之意外事故有直接因果關
係？而得認仍屬非因疾病引起之承保範圍？非無進一步調查釐清
之必要。原審未遑詳加究明，徒以系爭診斷書及病情說明書之記
載，即認鍾正富之死亡為意外，而為上訴人敗訴之判決，殊嫌速
斷。次按，判決書理由項下，應記載攻擊或防禦方法之意見，民
事訴訟法第二百二十六條第三項定有明文。苟未為該記載者，即
為同法第四百六十九條第六款所謂之判決不備理由，其判決自屬
違背法令。查原審雖認定：依王立信醫師開立之診斷書及病情說
明書，足認被保險人鍾正富係因意外碰撞引發原先所感染之鉤端
螺旋體菌，進而發生心內膜炎及隱球菌腦膜炎導致多重器官衰竭
死亡，該意外碰撞與其死亡間有相當因果關係，被上訴人依系爭
保險契約之約定，請求給付保險金，為有理由等事實。然上訴人
曾提出蘇守信、陳彥旭及梁子賢等醫師發表之「鉤端螺旋體症」
一文，據以辯稱：鉤端螺旋體病，係病人受鉤端螺旋體菌感染所
產生之一種身體慢性內在疾病，顯與外來傷害無關，此與意外傷
害保險契約之「意外傷害事故」，係指非因疾病引起之外來突發
事故，除須非屬疾病引起外，仍應具備來自自身以外之「外來」
及「突發」等事故者並不相符，鍾正富因細菌感染所肇致之事故
，屬其身體內部疾病引起，非屬意外傷害保險所承保之範圍等語
（一審卷四六至四八頁、五一至五二頁，原審卷五六頁），即攸
關鍾正富之死亡是否與其意外碰撞間有因果關係？被上訴人得否
依系爭保險契約之約定，請求上訴人給付保險金？之判斷。原審
未予斟酌，就上訴人之前揭防禦方法，疏未說明其取捨意見，遽
以前詞，而為上訴人不利之判決，亦有判決不備理由之違法。再
者，原審先則援引王立信醫師之病情說明書，（記載：「鉤端螺
旋體引起心內膜炎已見諸文獻，……我認為鉤端螺旋體感染為引
起心內膜炎及隱球菌腦膜炎之可能原因，……，鉤端螺旋體通常
是經由破損之皮膚或黏膜，接觸受動物或其排泄物所污染之水或
泥土而侵入人體感染……本人認為鉤端螺旋侵入人體可能終生持
續感染，出現抗體並未痊癒。待撞擊或受傷數週至數月後才引發
重症，……，此病常以多重器官衰竭表現」等詞），認定鍾正富
在菲律賓不慎滑倒撞擊胸部，雖非感染鉤端螺旋體之原因，但卻
可能因此碰撞而引發鍾正富原已感染之鉤端螺旋體，進而引起心
內膜炎及隱球菌腦膜炎，最後出現多重器官衰竭致死等事實。似
謂鍾正富在菲律賓滑倒撞擊胸部前，「早已感染鉤端螺旋體菌」
，嗣因碰撞始引發心內膜炎及隱球菌腦膜炎，致多重器官衰竭死
亡。後卻又綜合被上訴人提出之切結證明書等資料，認定鍾正富
自花蓮軍醫院轉至慈濟醫院繼續治療之期間，出現鉤端螺旋體感
染，引發心內膜炎及隱球菌腦膜炎，致多重器官衰竭死亡等事實
，而另為鍾正富於菲律賓跌倒回國至花蓮軍醫院及慈濟醫院繼續
治療期間，「始出現鉤端螺旋體感染」，之不同論斷。不無判決
理由前後矛盾之違法。上訴意旨，指摘原判決命其給付部分為不
當，求予廢棄，非無理由。
據上論結，本件上訴為有理由。依民事訴訟法第四百七十七條第
一項、第四百七十八條第二項，判決如主文。
中    華    民    國  九十八  年   十二   月   十七   日
                      最高法院民事第三庭
                          審判長法官  蘇  茂  秋
                                法官  陳  碧  玉
                                法官  王  仁  貴
                                法官  張  宗  權
                                法官  吳  麗  女
      本件正本證明與原本無異
                                      書  記  官
中    華    民    國  九十八  年   十二   月  二十九  日
                                                      Ｑ


司法院資訊處製作；財團法人民間司法改革基金會備份。
